臺灣高雄地方法院民事判決　　　　　　　　　　　　　　　九十三年度訴字第二三七號
　　原　　　告　丁○○
　　訴訟代理人　張榮作律師
　　訴訟代理人　戊○○
　　被　　　告　甲○○
右當事人間請求返還借款事件，本院民國九十四年一月三十一日言詞辯論終結，判決
如下：
    主    文
原告之訴及假執行之聲請均駁回。
訴訟費用由被告負擔。
    事    實
一、原告起訴主張：兩造係夫妻關係，於民國九十年十一月十一日訂婚，同年十一月
    二十五日結婚，於同年十一月三日由原告、母親戊○○及父親汪文周至被告家中
    提親，當日被告之母親向原告表示其親戚結婚有人收取新台幣（下同）一百萬元
    之聘金，故希望原告能先匯一百萬元至被告帳戶內，俾便被告出示予親戚以表男
    方注重女方，並允諾於婚後隨即返還，原告遂欣然同意。原告於九十年十一月八
    日自高雄二苓郵局號碼為九一○四一六之○帳戶中提款七十萬元，並至前小港農
    會二苓辦事處（現改制為華南銀行）將五十萬元之定期存款提前解約提領三十萬
    元，連同前述七十萬元，當日即匯入一百萬元（以下系爭一百萬元款項）至被告
    於苓雅郵局號碼為○五二五九四之二之帳戶內，而在訂婚當日將該被告帳戶存摺
    連同現金十二萬元之吃餅錢放入謝藍內，交由被告父母親收受。惟被告於婚後未
    依約定立即返還一百萬元予原告，爰依消費借貸之法律關係，訴請被告返還一百
    萬元之借款，並聲明：被告應給付原告一百萬元，及自起訴狀繕本送達之翌日起
    至清償日止，按年息百分之五計算之利息，並願供擔保請准宣告假執行。
二、被告則以：系爭一百萬元款項因顧及安全，係以存入伊郵局帳戶之方式，以存摺
    放入紅包袋內在訂婚當日交由被告及其家人收授，是為聘金無誤，何況伊有固定
    收入，無向原告借款之必要。再者，該一百萬元雖自伊郵局帳戶提領出，但另以
    定期儲蓄方式存入日盛國際商業銀行，並未花用，益徵其並非借款等語，資為抗
    辯，並聲明：原告之訴及假執行之聲請均駁回。
三、兩造不爭執之事項：
  (一)兩造係夫妻關係，係於民國九十年十一月二十五日結婚，於同年十一月三日由原
    告及其母親戊○○、父親汪文周至被告家中提親，十一月十一日舉行於被告家中
    訂婚儀式。
  (二)嗣原告於九十年十一月八日自高雄二苓郵局號碼為九一○四一六之○帳戶中提領
    七十萬元，並至前小港農會二苓辦事處（現改制為華南銀行）將五十萬元之定期
    存款提前解約提領三十萬元，連同前述七十萬元，當日即匯入一百萬元至被告之
    苓雅郵局號碼為○五二五九四之二帳戶內（見本院卷第七頁至第十頁）。
  (三)兩造於九十年十一月十一日訂婚，原告母親戊○○將系爭一百萬元款項被告郵局
    存摺連同現金十二萬元置於謝藍內，由被告及父母親收受（見卷第三十九頁）。
四、本件原告主張於九十年十一月八日匯入一百萬元至被告前揭苓雅郵局帳戶內，係
    作為借款之用，兩造並約定被告應於婚後返還該筆一百萬元之款項，固據證人即
    原告之母戊○○及父汪文周到庭證述在卷，惟被告則以前揭情詞置辯，故本件之
    爭點在於：兩造對於系爭一百萬元款項是否有達成消費借貸之意思合致？經查：
  (一)按當事人互相表示意思一致者，無論其為明示或默示，契約即為成立，當事人對
    於必要之點，意思一致，而對於非必要之點，未經表示意思者，推定其契約為成
    立，關於該非必要之點，當事人意思不一致時，法院應依其事件之性質定之，民
    法第一百五十三條定有明文。次按稱消費借貸者，謂當事人一方移轉金錢或其他
    代替物之所有權於他方，而約定他方以種類、品質、數量相同之物返還之契約；
    當事人之一方對他方負金錢或其他代替物之給付義務而約定以之作為消費借貸之
    標的者，亦成立消費借貸；民法第四百七十四條定有明文。亦即，本件消費借貸
    契約之成立，須以兩造就一方移轉金錢之所有權於他方，約定他方須以種類、品
    質、數量相同之物「返還」之必要之點，達成意思之一致為要件，始克成立。又
    依民事訴訟法第二百七十七條所定舉證責任分配之法則，本件自應由主張利己事
    實之原告，就兩造間有消費借貸之合意之事實，負舉證之責，合先敘明。
  (二)原告於九十年十一月八日當日即匯入一百萬元至被告於高雄苓雅郵局號碼為○五
    二五九四之二之帳戶內，而在訂婚當日，將該已匯入一百萬元之被告帳戶存摺連
    同現金十二萬元置於謝藍內，由女方（即被告及其父母親）收授等情，此為兩造
    所不爭執，已如前述，並據證人丙○○、洪乙○○到庭證述屬實（見卷第三十五
    頁至第三十八頁），參諸一般民間習俗，男女雙方於訂婚當日，由男方贈與財物
    即所謂聘禮與女方，所在多有，本件系爭一百萬元款項甚鉅，自交易安全之顧慮
    而以匯款方式為之堪稱合理，基此，自訂婚當日形式上以觀，堪認系爭一百萬元
    款項為聘金之給付應屬無疑，是原告主張系爭一百萬元款項非以現金或支票方式
    給付，且在訂婚之前就給付，與民間習俗有違，故非聘金云云，自屬無據。再者
    ，就訂婚當日所交付之現金十二萬元一點，原告先而主張為吃餅錢（喜餅）云云
    （見卷第三十九頁），後又改稱為聘金云云（見卷第一百五十六頁），參諸證人
    戊○○證稱：這一百萬元是要借給被告的，三日當天我先跟被告本人表明，原告
    的弟弟妹妹沒有送聘金，她母親有答應說不收聘金等語（見卷第一百四十頁），
    足見就十二萬元現金給付之項目究竟是否為聘金，原告說詞前後矛盾不一，益徵
    原告所稱兩造間無聘金之約定一節，難予採信。
  (三)原告雖舉證人即訂婚當日之媒人丙○○及洪宜瑩以證其親眼聽聞兩造間約定就系
    爭一百萬元款項，待給親戚過目，於婚後即會返還云云一節，然查，證人丙○○
    證稱：（訂婚當天）有拿紅色的籃子，內有現金十二萬元多及一本存摺‧‧只知
    道是華南銀行的存摺，我有翻看存摺的內頁有看到一百萬元的金額，我是聽原告
    母親戊○○提親回來講說是借給女方，我太太也有看到存摺‧‧‧當天並無聽到
    是看到伊嬸嬸戊○○（原告母親）拿存摺給我看，說有壹佰萬元，訂婚那天說這
    一百萬元是借給女方，這是聽我嬸嬸講的，訂婚當天沒有聽女方講這筆錢的事情
    等語（見卷第三十五頁至三十八頁），核與證人戊○○證述提親當日僅原告、原
    告父母親及蔡明收（原告表兄弟）在場一節相符，足見證人丙○○及洪宜瑩二人
    亦係訂婚時聽聞原告之母親戊○○所言，始知有原告所謂借款之事，並非親聞兩
    造間就系爭一百萬元款項達成消費借貸之意思合致甚明，雖證人戊○○證稱當時
    尚有其夫汪文周大姊之子蔡明收陪同前往提親，惟自其證述：「但是蔡明收在我
    們談話婚事的時候他已經離開，他不是媒人，我們只是叫他帶我們進去她家而已
    」等語以觀（見卷第一百四十一頁），足徵蔡明收亦無在場親見親聞兩造間有借
    款之合意，參酌證人涂林秀英、涂志雄均證述系爭一百萬元款項為聘金（見卷一
    百四十三頁至一百四十六頁）等情，綜上，原告主張於同年十一月三日提親當天
    ，當場被告之母親向原告表示其親戚結婚有人收取一百萬元之聘金，故希望原告
    能先匯一百萬元至被告帳戶內，俾便被告出示予親戚以表男方注重女方，待婚後
    出示與親戚過目後隨即返還一節，自屬無據，不予採信。
  (四)末者，原告另案訴請被告履行同居義務之訴，業經本院以九十二年度婚字第一七
    九五號判決原告敗訴在案，業經本院調閱該案卷宗審閱屬實，而依原告所述：「
    履行同居之訴中被告陳述該一百萬元她父母親花畢」（見卷第三十九頁），「而
    於另案履行同居之訴中，原告之母親向被告要求返還一百萬元時，被告回答該一
    百萬元，已遭她父親花用完畢，她無法償還」（見卷一百一十一頁），然查：綜
    觀履行同居之訴案卷，被告自始至終均無作此等陳述，而被告雖自其郵局帳戶提
    領出系爭一百萬元款項，然另以定期存款日盛銀行之方式，業據其提出定期存款
    單為證，已如前述，然縱使被告方面有將該筆款項逕行領取花用完畢，亦難遽認
    該筆款項即為借款，雖本院命被告提出系爭一百萬匯入之郵局帳戶號碼，被告所
    提出之帳戶號碼前後雖有不同，以後者提出者始正確，然亦無法憑此即作為對被
    告不利之認定。更何況，兩造現婚姻關係尚存續中，本件尚須審酌民法親屬篇規
    定，亦即兩造結婚時其各自財產之歸屬是否因結婚而發生變更，以及夫妻財產制
    為何以資判斷請求權依據是否有理，惟原告逕以普通財產法即依民法債編消費借
    貸之規定為請求之依據，尚屬率斷，自無足採。
  (五)綜上，原告既然無法舉證證明兩造間就系爭一百萬元款項達成借款之合意，揆諸
    首揭舉證責任分配之原則，難認原告主張為有理由。
五、從而，原告依民法第四百七十八條規定，訴請被告應給付一百萬元及自起訴狀繕
    本送達之翌日起至清償日止，按年息百分之五計算之利息，為無理由，應予駁回
    。本件原告之訴既經駁回，其假執行之聲請亦失所附麗，應併予駁回。
六、結論：本件原告之訴為無理由，依民事訴訟法第七十八條，判決如主文。
中　　　華　　　民　　　國　　九十四　　年　　　二　　　月　　二十一　　日
                             臺灣高雄地方法院民事第五庭
                                         法      官 郭慧珊
正本係照原本作成。
如不服本判決，應於送達後廿日內，向本院提出上訴狀並表明上訴理由，如於本判決
送達前提起上訴者，應於判決送達後十日內補提上訴理由書（須附繕本）。
中　　　華　　　民　　　國　　九十四　　年　　　二　　　月　　二十一　　日
                                         法院書記官 董明惠
